【裁判字號】    97,上易,31
【裁判日期】    980429
【裁判案由】    損害賠償
【裁判全文】
臺灣高等法院民事判決                  97年度上易字第31號
上訴人即附  丙○○
帶被上訴人
            辛○○
            戊○○（原名：張志傳）
            乙○○
            庚○○（原名：張志良）
            丁○○
共      同
訴訟代理人  周德壎律師
被上訴人即  己○○
附帶上訴人
訴訟代理人  甲○○○
            莊志遠律師
上列當事人間損害賠償事件，上訴人對於中華民國96年11月21日
臺灣臺北地方法院93年度訴字第4733號第一審判決提起上訴，被
上訴人提起附帶上訴，本院於98年4月15日言詞辯論終結，判決
如下：
    主  文
原判決關於(一)駁回上訴人後開第2項之訴；(二)命被上訴人給付上
訴人庚○○、給付上訴人辛○○超過新台幣貳拾萬壹仟陸佰壹拾
捌元本息、給付上訴人戊○○、乙○○、丁○○各超過肆萬玖仟
零拾伍元本息，及其假執行之宣告；暨該訴訟費用部分均廢棄。
前開(一)廢棄部分，被上訴人應再給付上訴人丙○○新台幣伍仟參
佰伍拾肆元及自民國九十三年十月二十八日起至清償日止按年息
5%計算之利息。
前開(二)廢棄部分，上訴人辛○○、庚○○、戊○○、乙○○、丁
○○在第一審之訴及其假執行之聲請均駁回。
上訴人丙○○、辛○○、庚○○、戊○○、乙○○、丁○○其餘
上訴駁回。
被上訴人其餘附帶上訴駁回。
廢棄改判之第一、二審訴訟費用關於(一)部分由被上訴人負擔；關
於(二)部分由上訴人辛○○、庚○○、戊○○、乙○○、丁○○各
自負擔。駁回上訴及附帶上訴部分第二審訴訟費用由上訴人及被
上訴人各自負擔。
    事實及理由
一、按於第二審為訴之變更或追加，非經他造同意，不得為之。
    但擴張或減縮應受判決事項之聲明者，不在此限。民事訴訟
    法第446條、第256條第1項但書第3款定有明文。上訴人丙○
    ○、辛○○原上訴請求被上訴人應再給付其新台幣（下同）
    各35萬5227元（見本院卷一第27頁），嗣於民國97年2月29
    日具狀減縮請求被上訴人應再給付渠二人各34萬9675元（見
    本院卷一第61頁），核屬減縮應受判決事項之聲明，應予准
    許，合先敘明。
二、上訴人主張：坐落台北市○○○路○段6號1、2樓房屋（下稱
    系爭房屋），原為上訴人丙○○、辛○○、被上訴人己○○
    之母張蘇鴛鴦所有。張蘇鴛鴦去世後，其繼承人就遺產於79
    年9月30日達成分配及管理協議，約定以系爭房屋為抵押，
    向銀行貸款，按兄弟姊妹各人對家族之貢獻等情，以幾種不
    同之金額，分配給各兄弟姊妹。且就系爭房屋為產權歸屬之
    分配，貸款則由系爭房屋租賃所得攤還。長子張福祿去世後
    ，其分得部分即由上訴人張志傳、乙○○、張志良、丁○○
    4人繼承。六女張碧雲於93年4月5日去世，未婚，無子女，
    故其分得部分由其餘兄弟姐妹繼承。而系爭協議書中第5項
    第6款約定：「公款（即系爭租金）收入金額，除支付第一
    項之債務（即向銀行之貸款）外，任何人（含管理人）均不
    得藉故向管理人借（動）用之，否則由管理人自行負責。」
    而經公證之遺產分配及管理協議書內附之委託書亦載明：「
    …茲委任己○○代理辦理台北市○○○路○段6號1、2、3樓
    ，房屋租賃之有關代簽契約與收取租金之權限…」。易言之
    ，被上訴人所受委任權限範圍僅為代簽租賃契約及收受租金
    。被上訴人自79年4月16日起，與訴外人吉野家股份有限公
    司（以下簡稱吉野家）就系爭房屋簽訂租約，月租金從每月
    18萬元左右，逐漸調整，至如今之月租稅前35萬元，即稅後
    31萬5000元。系爭房屋之租金收益依協議應分配為六等分：
    張福祿（去世後由子上訴人張志傳、乙○○、張志良、丁○
    ○四人繼承）、張壽木、上訴人丙○○、辛○○、被上訴人
    己○○及張碧雲各乙份。依協議書約定，被上訴人就系爭房
    屋之收益除支付貸款及房地之稅金外，其餘均應交付上訴人
    ，如違反委任權限，應就其造成之損失負賠償責任。然被上
    訴人於管理期間就原判決附表一各筆支出款項，均非屬前開
    協議約定管理系爭房屋必要費用，且收入部分亦短少32 萬
    3290元，被上訴人就前開不當支出及收入短少自應負賠償之
    責。上訴人丙○○、辛○○各應受償1/5比例即63萬1788 元
    ，上訴人張志傳、乙○○、張志良、丁○○各應受償1/20
    比例即15萬7947元。另因六女張碧雲於93年4月5日過世，遺
    產由其兄弟姊妹6人繼承，故上訴人丙○○、辛○○應再受
    償1/30即各為10萬5298元。總計被上訴人應給付上訴人丙○
    ○、辛○○各73萬7086元，張志傳、乙○○、張志良、丁○
    ○各15萬7947元。爰依委任契約、侵權行為以及不當得利之
    法律關係，為選擇訴訟之合併，請求被上訴人給付上開數額
    並加計自起訴狀繕本翌日起算之法定遲延利息。原審判決被
    上訴人應給付上訴人丙○○、辛○○各25萬2998元，上訴人
    張志傳、乙○○、張志良、丁○○各5萬5343元，並均自93
    年10月28日起至清償日止按年息5%計算之利息。上訴人就附
    表一敗訴部分不服提起上訴，其上訴聲明：(1)原判決關於駁
    回上訴人後開之訴部分廢棄。(2)前開廢棄部分，被上訴人應
    再給付上訴人丙○○、辛○○各34萬9675元，上訴人張志傳
    、乙○○、張志良、丁○○各7萬7706元；並均自93年10月
    28日起至清償日止按年息5% 計算之利息。其就附帶上訴之
    答辯聲明：附帶上訴駁回。
三、被上訴人己○○則以：上訴人主張系爭房屋出租收入部分，
    伊於接手時，關於先母股票15萬7360元及帳戶短少16萬5930
    ，合計32萬3290元部分，其原本資金去向，於前任管理人時
    即已不明，實無依據認定此部分業經被上訴人己○○接手管
    理。又上訴人所稱之附表一各筆所示之金額爭議，答辯則如
    附表二各項支出說明所示。另附表三部分均屬處理委任事務
    之必要支出或經全體兄弟姐妹同意支出，上訴人不同意扣除
    ，為無理由等語，資為抗辯。
    其答辯聲明：上訴駁回。
    被上訴人並提起附帶上訴，其附帶上訴聲明：(1)原判決不利
    於被上訴人部分廢棄。(2)前開廢棄部分，上訴人在第一審之
    訴及假執行之聲請均駁回。
四、查坐落台北市○○○路○段6號1、2樓房屋，原為上訴人丙○
    ○、辛○○、被上訴人己○○之母張蘇鴛鴦所有。張蘇鴛鴦
    去世後，遺有子女即長子張福祿、二子張壽木、三子丙○○
    、四子己○○、五子辛○○、大女高張、二女廖張秀、三
    女陳明珠（出養）、四女周張宇仔、五女張素美、六女張碧
    雲。79年9月30日，張福祿、丙○○、己○○、辛○○、張
    碧雲、高張、廖張秀、張素美簽訂遺產分配及管理協議書
    ，張壽木、陳明珠、周張宇仔則擔該協議書之見證人。該協
    議書第1項第1項、第3條第1項、第5條第1項、第4項、第5項
    、第8條、第9條分別約定前開房地由張福祿、丙○○、己○
    ○、辛○○、張碧雲五人取得，應有部分各1/5。渠五人同
    意以前開房地為抵押物，於辦理繼承同時，由渠五人出名向
    金融機構貸款1614萬元（含原抵押貸款469萬元之轉移）。
    而該不動產之前向七信貸款之469萬元、積欠利息、出租所
    收押租金150萬元、預定貸款1614萬元及辦理繼承之費用等
    均視為繼承財產之債務，由渠五人就繼承之房地共同承擔之
    ，並優先由該房地出租之租金清償前開債務應付本息等費用
    。張福祿、辛○○及張壽木等三人則於辦理前開1614萬元貸
    款後，由租金收入每人補助至50萬元。本件公款收入金額，
    除支付前開所述費用外，任何人（含管理人）均不得藉故向
    管理人借（動）用之，否則由管理人自行負責。參與締約者
    並公推己○○為管理人，委託其為前開房地出租簽約與收取
    租金之代理人，並承諾應配合管理人提出辦理繼承之有關文
    件及用印。系爭房地自79年4月16日起，與訴外人吉野家簽
    訂租約，月租金從每月18萬元左右，逐漸調整至現今月租稅
    前35萬元，稅後31萬5000元。張福祿於締約後去世，遺有繼
    承人即上訴人張志傳、乙○○、張志良、丁○○四人。張碧
    雲於93年4月5日死亡，因未婚，其遺產由其在世之兄弟姐妹
    即丙○○、己○○、辛○○、高張、廖張秀、周張宇仔、
    張素美七人繼承。上開各情為兩造所不爭執（見本院卷一第
    105頁），並有遺產分配及管理協議書、委託書可稽（見93
    年度店調字第94號卷第16至23頁）。
五、上訴人主張被上訴人所受委任範圍僅限於代簽租約及代收租
    金，附表一、二款項均非處理委任事務之必要支出，被上訴
    人擅自支付，已違反委任權限，且造成上訴人損害，被上訴
    人並受有不當利得，爰依委任、侵權行為及不當得利法律關
    係，請求被上訴人給付之。被上訴人則以前詞置辯，經查：
(一)收入短少32萬3290元部分：
1.台北市第七信用合作社（下稱七信）股票500股股款157360元
  部分：上訴人固主張張蘇鴛鴦去世時，遺有七信股票500股折
  合股款為15萬7360元，並提出被上訴人七信存款存摺為佐，然
  此為被上訴人堅決否認。查該帳戶自始至終均無上訴人所指股
  款15萬7360元之記載（見原審卷一第30至64頁）。上訴人雖謂
  該帳戶有股息轉入之摘要記錄，惟該帳戶之戶名為被上訴人個
  人，尚難僅以該摘要即謂被上訴人曾收受該筆股款。此外，上
  訴人復未能提出任何積極證據足資證明被上訴人曾收受該筆股
  票或股款，此節主張顯乏憑證。
2.帳戶短少16萬5930元：上訴人雖主張被上訴人自原任管理人丙
  ○○接手處理系爭委任事務後，存摺結存餘額短少16萬5930元
  云云，惟被上訴人堅稱其接任管理人時，即無該筆帳款。查被
  上訴人係自79年9月30日始受任為管理人，此觀前述遺產分配
  及管理協議書甚明（見93年度店調字第94號卷第22頁）。而
  前述被上訴人七信存款存摺所示帳戶（見原審卷一第30至64頁
  ）於79年9月19日開戶後，至79年10月22日始有第一筆存入款
  項，金額為126萬2471元，且遍觀該存摺紀錄均未曾有上訴人
  所指短少16萬5930元之記載，而上訴人復未能提出積極事證證
  明被上訴人於接任時曾收受保管系爭16萬5930元之款項。上訴
  人前開主張即難憑信。
(二)附表三項目五編號2繳交台北市古亭區地政規費6萬1000元：上
  訴人雖主張被上訴人受任處理範圍僅限於代簽租約及代收租金
  云云。但查，依系爭遺產分配及管理協議書第3條第1項、第5
  條第1項、第8條約定可知，被上訴人受任事項尚包括為完成系
  爭房地貸款、繼承、出租等相關事務之辦理。查被上訴人為處
  理系爭房地繳納畸零地規費6萬1000元，業據被上訴人提出台
  北市地政規費收據為證（見原審卷二第202至209頁）。證人即
  代書陳金發亦於原審證稱因銀行貸款是整筆，所以水利會、畸
  零地均要一起處理，否則貸款就難以核准，而規費均為伊代繳
  後向被上訴人請領款項等語（見原審卷五第27至31頁）。足見
  系爭規費6萬1000元確為被上訴人處理委任事務必要之支出。
(三)附表三項目五編號5、7、9、10、11、13、15、16、17、18、
  19、20、21、23、25計40萬4940元部分：
1.查附表三項目五編號5為公館觀音亭、副斗、建醮之3萬元，有
  照片、收據為證（見原審卷三第121至125頁、卷四第100頁）
  。而該筆支出經被上訴人列入帳冊亦經上訴人用印，雖該帳冊
  附註金額如有高估、低估或短估，上訴人得自行提出正確金額
  ，惟上訴人對該項支出名目並無異見。足證該支出項目業經上
  訴人知悉且同意。
2.其餘編號7、9、10、11、13、15、16、17、18、19、20、21
  、23、25均為參加法會或拜拜之費用，此據被上訴人提出感謝
  狀、收據為證（見原審卷二第174至188頁），而上訴人對編號
  20、21之遊覽車資各1萬1000元部分亦不爭執（見本院卷二第
  24頁）。證人即張素美、陳明珠亦於原審證稱因母親張蘇鴛鴦
  在世時，有至皇意宮、聖母宮等廟裡參拜，其母往生後，兄弟
  姐妹即承繼母親習慣，相約至廟裡參加法會或拜拜，每次法會
  或拜拜結束後，費用均會告知兄弟姐妹，費用由公款繳付，此
  為兄弟姐妹間之默契等語（見原審卷五第32至35頁）。顯見此
  部分支出業經上訴人知悉且同意。
3.承前述，被上訴人受任範圍雖為系爭房地貸款、繼承、出租等
  所有相關事務之辦理，而未包括副斗、建醮、法會、拜拜等事
  項。惟上開副斗、建醮、法會、拜拜之費用計40萬4940元部分
  ，既經全體委任人同意支付，被上訴人將之列為公款之正當支
  出，即屬有據。
(四)附表三項目五編號12代庚○○（即張志良）繳清車貸12萬元：
  被上訴人辯稱因庚○○（即張志良）車貸無法償還，其債權人
  向法院聲請查封房屋，在吉野家強力要求下，被上訴人以管理
  人身分，代張志良繳清車貸12萬元等語，固據提出清償證明書
  為證（見原審卷二第107頁），上訴人對被上訴人確有代償乙
  節復無爭執。惟系爭遺產分配及管理協議書第5條第5款已明文
  約定：「公款收入金額，除支付第一項之債務費用外，任何人
  （含管理人）均不得藉故向管理人借（動）用之，否則由管理
  人自行負責。」（93年度店調字第94號卷第18頁）。是此筆款
  項自不得以租金公款支付之。（至被上訴人辯稱以代償之12萬
  元與上訴人庚○○主張抵銷則有理由，詳見後述）
(五)附表三項目六編號14、27、32、35、36、39、40、41、42、46
  、71計1萬9607元：被上訴人自承此均為其與陳金發代書討論
  遺產繼承或與吉野家張經理簽約之用餐費用，雖據被上訴人提
  出發票及收據為佐，然被上訴人為處理遺產繼承與簽訂租約並
  無需作東而與代書、經理共同用餐，是此部分費用顯非處理委
  任事務之必要費用，自不應扣除。
(六)附表三項目八編號1、2、3計11萬元：被上訴人辯稱此三筆費
  用為支付上訴人辛○○因繼承可分得之50萬元。查遺產分配及
  管理協議書第5條第4項約定：「張福祿、辛○○及張壽木等三
  人經各方共同協議，於辦理第三條向金融機構借足新台幣壹仟
  陸佰壹拾肆萬元正後，由租金收入抵扣共同債務之利息後之餘
  額下分次每人補助至新台幣伍拾萬元為準（下略）」，並有貸
  款分配使用明細表可稽（見93年度店調字第94號卷第18、95頁
  ）。而辛○○已於76年及78年分別領取退稅金額23萬4737元、
  16萬1997元，復於80年7月16日、80年8月16日、81年4月2日受
  領附表三項目六編號1、2、3之3萬元、6萬元、2萬元，有分配
  明細表說明書、81年6月20日會議通知單、私人借用公款明細
  、台灣台北地方法院84年度訴字第4603號民事判決可證（見原
  審卷二第67、106、219頁、卷五第76頁）。惟依此計算，辛○
  ○計領取50萬6734元，已逾約定之50萬元，故附表三項目八編
  號1至3之11萬元中，僅得扣抵10萬3266元，至餘額6734元部分
  ，乃被上訴人所溢付，非屬處理委任事務範圍，不得扣抵（惟
  被上訴人主張6734元與辛○○本件請求金額抵銷，則有理由，
  詳見後述）。
(七)附表三項目九編號1至5計16萬5280元：上訴人辛○○前主張被
  上訴人未依系爭遺產分配及管理協議書約定，將應分配予伊之
  50萬元交付伊，依民法第541條第1項規定對被上訴人提起給付
  之訴，嗣辛○○雖與被上訴人達成訴訟上和解，有台灣台北地
  方法院84年度訴字第4603號、本院85年度上字第457號、最高
  法院86年度台上字第718號民事判決、本院86年度上更(一)字第
  179 號和解筆錄（見原審卷二第221至227頁）。是該訴訟顯因
  遺產分配及管理所生，被上訴人亦係本於管理人之身分應訴，
  其因此產生之費用自屬處理委任事務之必要支出。查被上訴人
  於該訴訟計支出一、二審及發回更審之律師費計15萬元（各審
  級均為5萬元），為兩造所不爭執（見本院卷二第47頁），並
  有收據可稽（見原審卷四第63頁）。而被上訴人於前開訴訟僅
  支出第三審上訴費7502元，有收據可佐（見原審卷四第64頁）
  ，因被上訴人主張此部分應扣抵費用為7500元，故以7500元計
  算。至被上訴人雖主張該訴訟另支出裁判費7780元，惟其自承
  無單據（見本院卷二第24頁），且查被上訴人於該訴訟一、二
  審分別為被告及被上訴人，且未提出反訴或附帶上訴，此據本
  院調閱前開民事卷宗查明無訛，被上訴人應無需繳納該訴訟一
  、二審之裁判費，前開7780元部分顯無可憑信。是被上訴人所
  得主張扣抵之金額計為15萬7500元
(八)附表三項目十編號1至11計32萬元：被上訴人辯稱為張壽木雖
  自幼出養，惟遺產分配及管理協議書載明系爭房屋倘日後改建
  ，張壽木得分得部分所有權，故為公平起見，自81年6月25日
  起，將79年以來之房租退稅額，比照其他系爭房地繼承人，依
  比例退予張壽木。查遺產分配及管理協議書第1條第1項雖約定
  系爭房地繼承人為張福祿、丙○○、辛○○、張碧雲及被上訴
  人五人。惟第3條第1項、第5條第4項、第6條約定張壽木與前
  述五人合計6人，每人各分配使用七信貸款250萬元，並由租金
  收入補助張福祿、辛○○及張壽木三人各50萬元，且日後房屋
  改建或出售時，張壽木享有1/6之權利與義務。可見張壽木就
  系爭房地收益確享有1/6權利。且81年6月24日渠六人舉行會議
  決議因張壽木未享有租賃退稅權益，由共有現金支付3萬元補
  齊，以示公平，有會議通知單可稽（見原審卷二第106頁）。
  參以卷附帳冊記載每年補貼張壽木3萬元，亦經上訴人用印，
  而該帳冊僅附註如有高估、低估或短估，上訴人得提出正確金
  額，惟上訴人對該項目支出並無異見，足證上訴人知悉且同意
  該項補貼，而得作為處理委任事務費用之扣抵。
(九)附表三項目二支付張福祿、張壽木各10萬元：被上訴人辯稱依
  遺產分配及管理協議書約定應發放予張福祿、張壽木之項款係
  各50萬元，雖伊於80年6月24日僅實際支付張福祿、張壽木各
  40萬元，惟張福祿、張壽木前均向公款帳戶各借支10萬元，故
  於發放貸款時各扣除該10萬元，但仍應於本件扣抵云云。但查
  ，被上訴人係於79年9月30日始接任管理人，而貸款核撥後，
  被上訴人僅實際支付張福祿、張壽木各40萬元，有貸款分配使
  用明細表可佐（見93年度店調字94號卷第95頁），並為被上訴
  人所自承。而被上訴人並無任何支付張福祿、張壽木各借支10
  萬元之記錄，且亦無任何證據可證明該二筆10萬元之借支係在
  被上訴人接任後始支付。該二筆10萬元之借支既非被上訴人接
  手管理後支付，自不得再行扣除。
(十)附表三項目三編號1至3房屋保險費差額22893元：被上訴人辯
  稱伊分別於80年1月4日、83年1月24日、85年12月13日支付系
  爭房屋火災保險費2萬8948元、3萬4876元、5萬1127元，業據
  被上訴人提出火災保險單為證（見原審卷四第60至62頁），第
  一產物保險股份有限公司亦以97年7月9日一產管字第970708號
  函覆本院該三筆保費確已如數繳訖（見本院卷一第163頁）。
  原審僅判准9萬2058元，就餘額22893元部分未為准許，容有未
  洽，被上訴人就此爭執，為有理由，應將餘額22893元亦列為
  處理委任事務之必要費用。
(十一)附表三項目四編號1至3計3萬元：被上訴人辯稱因二姐廖張秀
  經濟困頓，加以感念其過去對手足之付出，乃於端午節、中秋
  節、中元節各給付慰問禮金1萬元，共計3萬元云云。證人張秀
  美雖證稱「我媽媽生前有幫助我二姐，因為我二姐有六個小孩
  ，經濟狀況比較不好，當時我母親在世的時候，就有私底下給
  與他部分的金錢，我母親生前有跟我和張碧雲講，二姐生活比
  較困難，我結婚生第一個小孩時，我媽媽叫我把小孩交給我二
  姐帶，給我二姐賺奶媽的錢，我媽媽過世後，張碧雲有跟己○
  ○說希望能給二姐一些幫忙，公款也有支出，當時我從我妹妹
  張碧雲口中並沒有聽說有任何反對的意見。」（見原審卷五第
  33 頁），惟依其證言，僅足證明張碧雲及被上訴人原遵從母
  親遺願照顧經濟不佳之廖張秀，尚難據以證明上訴人曾同意以
  公款支付廖張秀之慰問金。被上訴人既係個人本於手足情誼給
  付慰問金予廖張秀，且未經委任人同意，理應自行負擔該筆費
  用，尚難逕以公款支付之。
(十二)附表三項目五編號1、6、8計4萬6000元：被上訴人自承編號1
  為陳代書娶媳婦、孫子滿月禮金，編號6為中華路瓦斯行老太
  夫人仙逝香儀，編號8為周梨子娶媳婦之母舅聯3000元、紅包3
  萬2000元。然此均為婚喪喜慶之支出，核與系爭房地之繼承、
  貸款、出租等事務無關，被上訴人既未能證明曾獲委任人授權
  或同意以公款支付，自不得將前開往來應酬禮金列為處理委任
  事務之必要費用。被上訴人雖辯稱依上訴人用印之帳冊（見原
  審卷二第192頁）可知上訴人已同意前開費用支出云云，惟查
  該帳冊僅粗略記載奠儀禮金1萬3000元、5000元，核與前開三
  筆禮金數額均不吻合，尚難據此認已獲上訴人同意支付。
(十三)附表三項目五編號3差額1萬1360元部分：被上訴人辯稱上訴人
  丙○○為辦理七信貸款曾支領12萬元，丙○○僅自認曾支領10
  萬8640元，而被上訴人就差額1萬1360元並未能舉證以實其說
  ，自難認屬處理委任事務之必要費用。
(十四)附表三項目五編號14、22、24計13萬7800元：此分別為兩造家
  族於89、90、91年之春節聚餐費用，為兩造所不爭執，並有照
  片、統一發票為證（見原審卷二第78、79、201頁）。證人張
  素美、陳明珠亦均證稱家族確有在丙○○開設之天可汗餐廳及
  基隆海鮮店聚餐，餐費則由公款支付等語（見原審卷五第33至
  36頁）。顯見委任人全體確有同意以公款支付聚餐費用，被上
  訴人主張扣抵，自屬有據。
(十五)附表三項目十一編號1至9計31萬0100元：查編號1至3、7至9為張
  壽木之借款，編號4為辛○○借款、編號5為張福祿借款、編號
  6為張志良借款，固為兩造所不爭執。惟遺產分配及管理協議
  書第5條第5款已明文約定：「公款收入金額，除支付第一項之
  債務費用外，任何人（含管理人）均不得藉故向管理人借（動
  ）用之，否則由管理人自行負責。」（93年度店調字第94號卷
  第18頁）。是此9筆借款均不得列入處理委任事務之必要費用
  。（至被上訴人主張抵銷為有理由，詳如後述）。
六、綜前所述，本院認就附表三不應論為公款支出者，計為：項
    目二之20萬元、項目四之3萬元、項目五之編號1（9000元）
    、編號3（1萬1360元）、編號6（2000元）、編號8（3萬
    5000元）、編號12（12萬元）、項目六之12萬1608元（合計
    原審已確定之10萬2001元及前述理由五(五)之1萬9607元）、
    項目七之交通補助費60萬元、項目八之6734元、項目九之
    7780 元、項目十一之31萬0100元，合計為145萬3582元。另扣
    除上訴人無法證明曾交付被上訴人保管之收入金額32萬3290
    元，被上訴人應返還予全體委任人之金額為113萬0292元。
    至附表三其餘項次均屬公款之合理支出，無侵權行為或不當
    得利可言。又上訴人丙○○、辛○○各應受領之比例為1/5
    ，上訴人戊○○（即張志傳）、乙○○、庚○○（即張志良
    ）、丁○○各應受償1/20。另因訴外人張碧雲於93年4月5日
    過世，遺產由其兄弟姊妹7人繼承，為兩造所不爭執（見本
    院卷一第105頁）。故上訴人丙○○、辛○○應再受償1/35
    。依此比例計算，丙○○、辛○○各得請求之金額為25萬
    8352 元（計算式：0000000×1/5≒000000 0000000×1/35
    ≒32294，元以下四捨五入，226058+32294＝258352）。戊
    ○○（即張志傳）、乙○○、庚○○（即張志良）、丁○○
    各得請求之金額為5萬6515元（計算式：0000000×1/20≒
    56515，元以下四捨五入）。
七、按二人互負債務，而其給付種類相同，並均屆清償期者，各
    得以其債務，與他方之債務，互為抵銷。而抵銷應以意思表
    示，向他方為之。其相互間債之關係，溯及最初得為抵銷時
    ，按照抵銷數額而消滅。債之請求權雖經時效而消滅，如在
    時效未完成前，其債權已適於抵銷者，亦得為抵銷。民法第
    334條第1項本文、第335條第1項、第337條定有明文。承前
    述，被上訴人確有為庚○○代償之車貸12萬元、溢付辛○○
    之6734元、並給付辛○○借款5萬元、張福祿借款3萬元（與
    戊○○、乙○○、庚○○、丁○○四人抵銷）、庚○○借款
    3萬元，被上訴人據此主張抵銷，即有理由。上訴人雖為時
    效抗辯，但此債權於時效未完成前，已適於抵銷，依民法第
    337條規定，被上訴人自仍得抵銷之。依此計算，經抵銷後
    ，辛○○僅得請求20萬1618元，庚○○已不得再行請求，戊
    ○○、乙○○、丁○○應各得請求4萬9015元。
八、從而，上訴人依委任法律關係，於丙○○請求被上訴人給付
    25萬8352元、辛○○請求被上訴人給付20萬1618元、戊○○
    、乙○○、丁○○各請求4萬9015元，暨均自起訴狀繕本送
    達翌日即93年10月28日起至清償日止按年息5%計算之法定遲
    延利息，洵屬有據，應予准許。逾此所為請求為無理由，應
    予駁回。原審僅判命被上訴人給付丙○○25萬2998元本息，
    於5354元本息應准許部分，為丙○○敗訴之判決，尚有未洽
    ，丙○○上訴意旨求予廢棄改判，為有理由，爰由本院予以
    廢棄改判如主文第2項所示。至於上訴人請求不應准許部分
    ，原判決為上訴人敗訴之判決，並無不合，上訴意旨求予廢
    棄改判，為無理由，應駁回其上訴。又原審就辛○○、戊○
    ○、乙○○、庚○○、丁○○超過上開應准許部分，為被上
    訴人敗訴之判決，並為假執行之宣告，自有未洽。被上訴人
    提起附帶上訴就此部分指摘原判決不當，求予廢棄改判，為
    有理由。至於上開應准許部分，原審判命被上訴人給付，並
    為假執行之宣告，核無違誤，附帶上訴意旨，就此部分，仍
    執陳詞，指摘原判決不當，求予廢棄，為無理由，應駁回其
    附帶上訴。
九、據上論結，本件上訴及附帶上訴均為一部有理由，一部無理
    由，依民事訴訟法第450條、第449條第1項、第78條、第79
    條，判決如主文。
中    華    民    國    98    年    4     月    29    日
                  民事第一庭
                      審判長 法  官 張耀彩
                             法  官 林金吾
                             法  官 盧彥如
正本係照原本作成。
不得上訴。
中    華    民    國    98    年    4     月    30    日
                             書記官 鄭兆璋


司法院資訊處製作；財團法人民間司法改革基金會備份。
